臺灣嘉義地方法院民事判決　　　　　　　 95年度訴字第613號
原　　　告　乙○○
訴訟代理人　洪千雅律師
被　　　告　合作金庫商業銀行股份有限公司
法定代理人　甲○○
訴訟代理人　廖日鍠律師
上當事人間第三人異議之訴事件，本院於民國96年3月15日言詞
辯論終結，判決如下：
    主  文
原告之訴駁回。
訴訟費用新台幣伍仟伍佰壹拾元由原告負擔。
    事 實 及 理 由
一、原告起訴主張：原告於民國91年6月26日向執行債務人王顯
    欽，以新台幣（下同）50萬元買受坐落嘉義市○段○○段133
    及3-19地號上之鋼筋混凝土造未保存登記建築物一棟（下稱
    系爭建物），原告並開立50萬元支票交由王顯欽提示兌現，
    原告係系爭建物之所有權人，執行債權人即被告就系爭建物
    並無權查封拍賣，爰依據強制執行法第15條及最高法院68年
    台上字第3190號判例意旨，原告就執行標的物請求撤銷所為
    之強制執行程序。又系爭建物上之基地即嘉義市○段○○段
    段133及3-19地號係王顯欽所有，是土地與系爭建物非屬同
    一人所有，故不符合併付拍賣之要件。又系爭建物早於抵押
    設定前即建築完成，鈞院民事執行處准許被告聲請就系爭建
    物即2170棟次併付拍賣亦於法未合。並聲明：（一）鈞院95
    年度執字第1453號給付借款強制執行事件，其中就建物2170
    棟次（即系爭建物）所為之強制執行程序應予撤銷。（二）
    訴訟費用由被告負擔。
二、被告則以：原告起訴自稱其於91年6月26日向執行債務人王
    顯欽買受系爭建物一棟，並已交付價金及變更稅納稅義務人
    為原告。姑不論是否屬實，然系爭建物乃未辦保存登記之建
    物，縱認原告有向訴外人王顯欽買受上述建物，然未辦理所
    有權移轉登記，依民法第758條規定，原告並非該建築物之
    所有權人，原告對執行標的物既無所有權，自不得提起第三
    人異議之訴，並聲明：如主文所示。
三、系爭建物為未保存登記之建物，並為被告以案外人王顯欽為
    債務人聲請強制執行查封拍賣，現因原告供擔保停止執行中
    ，此經調閱本院95年度執字第1453號卷查明無誤，並為兩造
    所不爭執，實屬真實。
四、原告主張其於91年6月26日以50萬元向執行債務人王顯欽買
    受坐落嘉義市○段○○段133及3-19地號上之鋼筋混凝土造之
    系爭建物，並已支付價金50萬元，房屋稅納稅義務人亦變更
    為原告之事實，固據原告提出建築改良物買賣所有權移轉契
    約書1件、支票影本1件、房屋稅籍證明書影本1件可稽。按
    不動產物權，依法律行為而取得設定、喪失、及變更者，非
    經登記，不生效力。民法第758條定有明文。又違章建築物
    雖然不能辦理所有權登記，但仍得為交易之標的物，且因其
    性質上屬於不動產，故買受違章建築者，仍須登記，始能取
    得所有權，不能因違章建築物不能登記，而謂不適用民法物
    權編關於登記之規定（最高法院43年台上字第856號判例參
    照）。再就未辦理保存登記之建築物為讓與時，雖因未辦理
    保存登記致不能辦理所有權移轉登記，該建築物之所有權不
    能發生讓與之效力，但受讓人與讓與人間非不得約定將該建
    築物之事實上處分權讓與於受讓人（最高法院74年度台上字
    1317號判決參照）。末按第三人異議之訴，必就執行標的物
    有足以排除強制執行之權利者，始得謂其強制執行之異議權
    存在，此觀強制執行法第十五條之規定自明。所謂就執行標
    的物有足以排除強制執行之權利者，係指對於執行標的物有
    所有權、典權、留置權、質權存在情形之一者而言，占有依
    民法第940條之規定，不過對於物有事實上管領之力，自不
    包含在內（最高法院44年度台上字第721號判例參照）。是
    系爭建物為未保存登記之建物，原告以50萬元買受縱使為真
    ，然原告並未能為移轉登記，依上開民法第758條所定，原
    告尚未能取得系爭建物之所有權甚明。縱原告業已取得系爭
    建物之事實上處分權，依上開說明，亦無權排除強制執行。
    從而，原告本於系爭建物所有權人之地位，主張其有足以排
    除強制執行程序之權利，而提起本件第三人異議之訴，即無
    理由，應予駁回。
五、至於原告以最高法院84年度台上字第2483號之裁判意旨主張
    本件原告亦應比附援引適用而可提第三人異議之訴云云。惟
    查，上開最高法院84年度台上字第2483號之裁判係「按第三
    人就執行標的物有足以排除強制執行之權利者，係指對於執
    行標的物有所有權、典權、留置權、質權存在情形之一者而
    言；又如債務人係買受違章建築之買受人並受領交付而取得
    事實上處分權，原始建築人即不得再以其不能登記為由主張
    所有權為其原始取得而訴請確認，其基於所有權而請求撤銷
    查封，亦無由准許。本件系爭房屋固由第三人周0欽建築完
    成為原始建築人，然周0欽既將系爭房屋出售轉讓並完成交
    付，而由債務人何0雄取得事實上處分權，則上訴人代位系
    爭房屋原始建築人周0欽提起本件第三人異議之訴，自屬無
    從准許」。上開裁判意旨係以「違章建築之原始起造人將違
    章建築出售後，第三人代位原始起造人提起第三人異議之訴
    ，並無理由」為論斷，與本件原告以違章建築買受人自行提
    起第三人異議之訴之基礎事實，並不相同，實無從比附援引
    適用，是原告此部分之主張亦無理由。
六、原告另以「系爭建物係抵押設定前所建，且與基地非屬同一
    人所有，不符合併付拍賣之要件」為由而提起第三人異議之
    訴，惟此乃執行程序合法與否之問題，應依強制執行法第12
    條聲明異議以為救濟，非依第三人異議之訴所得救濟。況如
    上所述，原告既非系爭建物之所有權人，其無可提第三人異
    議之訴之理由，其主張上開之執行程序違法而提起本件第三
    人異議之訴，亦無理由。
七、據上論結：本件原告之訴為無理由，依民事訴訟法第78條，
    判決如主文。
中　　華　　民　　國　　96　　年　　3 　　月　　29　　日
                      民一庭法　官　馮保郎
以上正本係照原本作成
如對本判決上訴須於判決送達後20日內向本院提出上訴狀
中　　華　　民　　國　　96　　年　　3 　　月　　30　　日
                            書記官　王立梅
